臺灣新北地方法院民事裁定  
111年度消債抗字第9號
抗  告  人  陳凱道    住新北市○○區○○路0段000○00號0                          樓
代  理  人  陳祥彬律師
上列當事人因消費者債務清理條例聲請免責，對於民國111年2月
8日本院110年度消債職聲免字第95號裁定提起抗告，本院裁定如
下：
    主  文
抗告駁回。
抗告程序費用新臺幣壹仟元由抗告人負擔。
    理  由
一、抗告意旨略以：抗告人於聲請時按照最近一年衛生福利部或
    直轄市政府所公告當地區每人每月最低生活費一點二倍之規
    定，記載每月必要生活費用，係為免去提出相關證明文件，
    並未隱匿或不實記載，況抗告人提出之支出費用金額越低，
    應係有利債權人，應不構成消費者債務清理條例（下稱消債
    條例）第134條第8款之規定要件。另抗告人有向妹妹借款支
    應必要生活，並於民國110年9月24日依法官指示提供妹妹身
    分證字號及薪轉帳戶等資料，抗告人並無隱匿或故意不說明
    之情事，然抗告人未將妹妹列入債權人之原因係因不想讓妹
    妹感到不堪，況少一個債權人對於其他債權人而言並無不利
    ，抗告人亦已表明係向妹妹借錢周轉，故此項借款自不須列
    於財產及收入狀況說明書中，抗告人並無違反據實報告之情
    事。關於抗告人租屋居住板橋部分，抗告人為了找適合的工
    作，所以選擇居住在交通便利的地方，可以接觸到更多的工
    作機會跟資訊，屬人之常情，實不應以抗告人居住之地點，
    斷然認定有所不當。最後關於抗告人出境乙節，抗告人均係
    為了工作、祭祖等事由出國，而非出國旅遊，且未因此而有
    增加債務總額達總債務金額50%以上，亦未因此而使債權人
    受有損害。綜上所述，抗告人並無原裁定所稱之上述情節，
    原裁定認抗告人有構成消債條例第134條第8款之規定，實有
    判決不適用法規及適用法規不當之違法。為此，提起抗告，
    請求廢棄原裁定等語。
二、按法院為終止或終結清算程序之裁定確定後，除別有規定外
    ，應以裁定免除債務人之債務，消債條例第132條定有明文
    。復按101年1月4日修正公布之消債條例第133條規定「法院
    裁定開始清算程序後，債務人有薪資、執行業務所得或其他
    固定收入，扣除自己及依法應受其扶養者所必要生活費用之
    數額後仍有餘額，而普通債權人之分配總額低於債務人聲請
    清算前二年間，可處分所得扣除自己及依法應受其扶養者所
    必要生活費用之數額者，法院應為不免責之裁定。但債務人
    證明經普通債權人全體同意者，不在此限。」；又同條例第
    134條規定「債務人有下列各款情形之一者，法院應為不免
    責之裁定。但債務人證明經普通債權人全體同意者，不在此
    限：於七年內曾依破產法或本條例規定受免責。隱匿、毀
    損應屬清算財團之財產，或為其他不利於債權人之處分。
    捏造債務或承認不真實之債務。聲請清算前二年內，因消
    費奢侈商品或服務、賭博或其他投機行為，所支出之總額逾
    該期間可處分所得扣除自己及依法應受其扶養者所必要生活
    費用之半數，或所負債務之總額逾聲請清算時無擔保及無優
    先權債務之半數，而生開始清算之原因。於清算聲請前一
    年內，已有清算之原因，而隱瞞其事實，使他人與之為交易
    致生損害。明知已有清算原因之事實，非基於本人之義務
    ，而以特別利於債權人中之一人或數人為目的，提供擔保或
    消滅債務。隱匿、毀棄、偽造或變造帳簿或其他會計文件
    之全部或一部，致其財產之狀況不真確。故意於財產及收
    入狀況說明書為不實之記載，或有其他故意違反本條例所定
    義務之行為。」。另消債條例之立法目的係為使陷入經濟上
    困境之債務人得利用消債條例所規定之制度重建經濟，獲得
    經濟上之更生，為免濫用本條例所規定之債務寬免制度，產
    生道德風險，因而特重債務人就有關清償能力之財產及收入
    支出狀況暨履行債務之誠實，債務人之有償、無償法律行為
    ，甚或事實行為影響法院有關債務人清償能力之認定而有害
    及債權人之債權者，即應認有不應免責之情形存在，自不宜
    予以免責。
三、本件抗告人前於109年2月4日聲請清算，經本院於109年11月
    20日以109年度消債清字第71號裁定准予開始清算程序，並
    命由司法事務官進行清算；嗣司法事務官於110年4月15日以
    109年度司執消債清字第161號裁定終止清算程序確定在案。
    嗣經原裁定認抗告人符合消債條例第134條第8款所定之不應
    免責之情形，而為不免責之裁定等情，業經本院職權調取上
    開卷宗核閱無誤。
四、抗告人執前詞提起抗告，本院即應審究抗告人有無消債條例
　　第134條第8款所定應不免責之情形：
  ㈠按故意於財產及收入狀況說明書為不實之記載，或有其他故
    意違反本條例所定義務之行為，消債條例第134條第8款定有
    明文。揆諸其立法旨趣，係指債務人有故意於財產狀況、收
    入說明書為不實之記載，或有違反本條例第9條第2項到場義
    務、第41條出席及答覆義務、第81條第1項提出財產狀況及
    收入說明書及債權人、債務人清冊義務、第82條第1項報告
    義務、第89條生活儉樸及住居限制義務、第101條提出清算
    財團書面資料義務、第102條第1項移交簿冊、文件及一切財
    產義務、第103條第1項答覆義務、第136條第2項協力調查義
    務等情形時，考量債務人依清算程序清理債務，債權人已因
    之蒙受相當損失，其程序之進行應秉持公正與誠信，如債務
    人對於清算之原因有可歸責性，或有虛偽不實、違反誠信、
    違反消債條例所定義務之行為，致害及債權人之權益，或影
    響清算程序之進行，自不宜予以免責。又債務人違反第8款
    所列法定真實陳述、提出、答覆、說明、移交、生活儉樸、
    住居限制及協力調查等義務，必須造成債權人受有損害，或
    對於程序順利進行發生重大影響，法院始應為不免責之裁定
    ，消債條例第134條第8款修正理由可資參照。
  ㈡本件抗告人主張其因係依本院指示補正資料及說明財產收入
    狀況，並無任何故意拖延隱匿財產之情形，自與消債條例第
    134條第8款之規定不符云云。惟查：
  ⒈按債務人聲請清算時，應提出財產及收入狀況說明書及其債
    權人、債務人清冊；第1 項財產狀況及收入說明書，應表明
    下列事項，並提出證明文件：一、財產目錄，並其性質及所
    在地。二、最近五年是否從事營業活動及平均每月營業額。
    三、收入及必要支出之數額、原因及種類。四、依法應受債
    務人扶養之人，消債條例第81條第1項、第4項分別定有明文
    。是以，本件抗告人聲請清算時於財產及收入狀況說明書上
    聲請前兩年內收入之數額欄載明並無收入，抗告人另提出收
    入切結書，其上亦載明抗告人並無收入（見109年度司消債
    調字第79號卷第4、13頁；下稱調解卷）；後於原審110年9
    月16日調查程序到庭時卻稱「法官：聲請人（即抗告人）沒
    有收入，支出如何來？答：之前我在大陸工作，有還一些錢
    給妹妹，現在跟他借錢。妹妹在餐廳當經理，每月收入大約
    有五、六萬，前後跟我妹妹借錢三、四年有了。法官：你跟
    妹妹借了三、四年，每個月借新臺幣（下同）三、四萬嗎？
    答：對。」等語（見原審卷第138頁），是縱不論抗告人之
    胞妹每月是否固定資助抗告人生活費用，然此情事既已行有
    多年，則抗告人於聲請清算時即應誠實以告，而非一再變更
    主張，使法院難以判斷抗告人收入及支出之正確情形，抗告
    人此行為顯已違反據實告知義務及協力義務，而屬故意於財
    產及收入狀況書為不實記載，具有消債條例第134條第8款不
    應免責之事由。
　⒉又按消債條例之立法意旨，乃在於幫助陷於經濟上困境之債
    務人，得藉由更生或清算程序，走出經濟困境，避免走向絕
    路，實現憲法所保障之生命權，其並非在幫助債務人保持其
    舊有之生活水平，因此在考量所謂之「生活必要性支出」，
    自以維持一般人最低生活水平所需為準，並非仍維持原本奢
    侈生活，否則對債權人即屬不公。抗告人雖於原審110年9月
    16日調查程序期日主張目前每月支出大約3至4萬元，其中包
    含租金16,000元，抗告人係自104年開始承租該房屋，租約
    到期後自動續約，沒有簽新合約，此有原審調查程序筆錄在
    卷可佐（見原審卷第138、141頁）云云，惟考量抗告人係利
    用消債條例所規定之制度重建經濟，理應盡力清償債務，參
    以抗告人生活型態，尚無居住於高額租賃費用之大樓之必要
    ，此部分高額支出難謂為維持生活之必要支出，況抗告人亦
    未提出相關繳納租金之證明文件，本院認抗告人清算開始後
    之生活水平，已逾越一般人通常之程度。
　⒊另原審依職權調閱抗告人之入出境資訊連結作業，抗告人自
    聲請清算前2年（即107年2月3日至109年2月4日），總出境
    次數達7次之多，抗告人雖稱107年1月14日、107年3月7日、
    107年9月26日、108年5月26日係出國應徵工作，機票及食宿
    係由對方公司支付；108年1月14日、108年3月11日、108年4
    月19日則係前往中國祭祖，每次花費不到2萬元等語，惟抗
    告人於財產及收入狀況說明書、調查程序均迭稱聲請調解前
    2年迄今幾乎都無工作，而僅仰賴胞妹接濟，別無其他任何
    收入。抗告人既已入不敷出，連生活費用均須由胞妹接濟，
    卻仍有餘支付其所陳報出國祭祖每次花費不到2萬元之出國
    費用，足見抗告人尚有餘裕支付出國各項費用，可徵其聲請
    清算前2年尚有其他收入無訛。然抗告人卻無於財產及收入
    狀況說明書中載明，反而均記載失業，收入0元，亦未列入
    清算財團之財產，顯致債權人受有損害。則依上開說明，堪
    認抗告人具有消債條例第134條第8款所定故意於財產及收入
    狀況說明書為不實之記載，致債權人受有損害之不免責事由
    。
五、綜上所述，抗告人有消債條例第134條第8款規定不免責之事
    由，且未經普通債權人全體同意免責，依上開規定及說明，
    自應為抗告人不免責之裁定，原裁定認抗告人應不予免責，
    於法並無不合。是本件抗告意旨猶執前詞指摘原裁定不當，
    求予廢棄，為無理由，應予駁回。又法院為不免責之裁定確
    定後，債務人繼續清償債務，而各普通債權人受償額均達其
    債權額之20％以上者，依消債條例第142條規定，可再行聲請
    法院裁定免責，附此敘明。
六、據上論結，本件抗告為無理由，依消債條例第11條第2項、
    第15條，民事訴訟法第495條之1第1項、第449條第1項、第9
    5條、第78條，裁定如主文。
　　
中　　華　　民　　國　　111 　年　　3 　　月　　28　　日
                  民事第八庭  審判長法  官  黎文德
                                    法  官  陳翠琪
                                    法  官  黃信樺
以上正本證明與原本無異。
本裁定除有涉及法律見解具有原則上之重要性者外，不得再抗告
；如提起再抗告，應於收受送達後10日內委任律師為代理人向本
院提出再抗告狀及其繕本各1 份，並繳納再抗告費新臺幣1,000
元。
中　　華　　民　　國　　111 　年　　3 　　月　　28　　日
                                    書記官  林雅菁